臺灣高等法院民事判決　　　　　　　　　96年度上易字第82號
上　訴　人　乙○○
被　上訴人　丙○○
　　　　　　甲○○
共　　　同
訴訟代理人　李林盛律師
　　　　　　王彩又律師
　　　　　　許美麗律師
上列當事人間請求損害賠償事件，上訴人對於中華民國95年12月
20日台灣新竹地方法院94年度訴字第628號第一審判決提起上訴
，本院於96年7月24日言詞辯論終結，判決如下：
    主  文
上訴駁回。
第二審訴訟費用由上訴人負擔。
    事實及理由
一、上訴人起訴主張：
  (一)伊與訴外人陳秀猛（已歿）均係明美寶石塑膠工藝有限公司
    （下稱明美公司）之股東，雙方各持股百分之50。詎料，陳
    秀猛竟於民國（下同）84年10月20日偽造伊名義製作股東同
    意書，擅將明美公司解散。嗣陳秀猛旋即將明美公司所有坐
    落新竹市○○段373地號土地（重測前為新竹市○○○段219
    之4地號）及其上建物即門牌號碼新竹市○○街393號房屋（
    下稱系爭房地）偽以「買賣」方式於84年12月20日移轉於其
    子即被上訴人丙○○名下，被上訴人丙○○又伺機偽以「買
    賣」方式移轉於其女兒即被上訴人甲○○名下。由於伊長期
    在中國大陸工作，於93年11月始發覺上情。陳秀猛與被上訴
    人二人之上開行為對伊已構成共同侵權行為，依法被上訴人
    應連帶負回復原狀及損害賠償責任，伊亦得依不當得利請求
    權，請求被上訴人返還其等所受之利益。
　(二)伊從未同意將明美公司解散，且該股東同意書上伊之簽名係
    遭偽造，並非伊之筆跡，此由肉眼亦可觀出係同一人所簽署
    。
  (三)系爭房地之所有權移轉契約書上蓋用之被上訴人丙○○印章
    ，與被上訴人95年1月6日答辯狀，所蓋用印章係同一枚，以
    被上訴人丙○○相隔十年依舊使用同一枚印章之事實觀之，
    足認該枚印章係供丙○○平日所使用，且當時之所有權移轉
    過程其確實有參與其中。
  (四)退步言，買賣價款新台幣（下同）225萬元係匯至陳秀猛個
    人帳戶，被上訴人若無法另舉證證明，自難認該等款項即係
    買賣價款。
  (五)伊係93年11月4日申請謄本時始發現上情，並於94年10月14
    日提起本件訴訟，是本件自有侵權行為時起（即84年10月20
    日起），至提起本件訴訟之日（即94年10月14日）並未逾10
    年，而伊於93年11月4日始知有損害，至提起本件訴訟亦未
    逾2年時效。
  (六)被上訴人甲○○係因贈與取得系爭房地，且甲○○88年3月
    設定抵押權予黃秋月時年僅24歲，亦應無貸款之問題，惟卻
    設定520萬元之一般抵押權，而非最高限額抵押權，足證被
    上訴人甲○○與黃秋月係通謀成立抵押權設定，亦係逃避伊
    追償之方法等語。
  (七)爰依侵權行為及不當得利之法律關係，訴請：(1)被上訴人應
    連帶將系爭房地之抵押權全部塗銷且將其所有權範圍各二分
    之一移轉登記於伊。(2)願供現金或同面額之台北富邦商業銀
    行無記名可轉讓定存單為擔保，請准宣告假執行。原審判決
    駁回上訴人之訴，上訴人不服，提起上訴，並於本院聲明：
    (1)原判決廢棄。(2)被上訴人應連帶將系爭房地之抵押權全部
    塗銷且將其所有權範圍各二分之一移轉登記於伊。
二、被上訴人則以：
  (一)被上訴人丙○○並未與訴外人陳秀猛共同偽以買賣方式將系
    爭房地移轉登記予被上訴人丙○○，被上訴人丙○○亦未與
    被上訴人甲○○共同偽以買賣方式將系爭房地移轉登記予被
    上訴人甲○○，而共同侵害上訴人之權利，上訴人就此應負
    舉證責任。
  (二)明美公司原係訴外人陳義宗所成立經營，陳義宗與陳秀猛及
    上訴人之父陳秀義係屬兄弟關係，陳秀猛係老大，陳秀義係
    老二，陳義宗為老三。嗣69年間，因陳義宗經營明美公司不
    善，乃央求其大哥陳秀猛找二弟陳秀義接手經營，故明美公
    司執行業務股東改為陳秀猛，而上訴人乙○○僅為其父陳秀
    義作為股東登記名義人之人頭。嗣陳秀義因需資金週轉，即
    由陳秀猛買受其股份（即出資額），惟依當時之公司法規定
    ，有限公司之股東須有二人以上，故並未將乙○○之股東名
    義變更，惟有關公司須股東配合用印之事情，陳秀義均代理
    上訴人配合辦理。迨84年間，明美公司因經營不善，陳秀猛
    乃商得乙○○同意，於公司決議解散之股東同意書上蓋章，
    辦理解散登記事宜。陳秀猛又商得其次子即被上訴人丙○○
    同意，買受系爭房地，以完成清算程序。雙方並同意迨丙○
    ○有多餘資金時再給付買賣價金，嗣丙○○於85年4月5日、
    86年1月23日即分別匯款25萬元及200萬元予其父陳秀猛，以
    給付系爭房地之買賣價金。87年3月間，丙○○再將上開房
    地出售予其女兒即被上訴人甲○○。
  (三)倘上訴人乙○○確擁有明美公司百分之50之股權，為何其於
    公司解散前15年時間，從未過問公司事務，並參與經營，且
    84年公司解散時，如未經其同意蓋章，焉有多年來均未要求
    分配公司盈餘之理。是上訴人主張其於93年11月始知悉明美
    公司已解散，顯然違反常情常理，不足採信。亦足證其根本
    未出資投資明美公司，而僅係股權登記名義人即人頭而已。
  (四)又明美公司辦理解散清算登記事宜，係由陳秀猛委託會計師
    事務所辦理，被上訴人並不知悉詳情。被上訴人丙○○僅係
    向明美公司買受系爭不動產之善意第三人。嗣丙○○再於87
    年3月間，將系爭房地出售予其女兒即被上訴人甲○○，並
    無共同侵權可言。
  (五)本件經原審向內政部警政署入出境管理局函查結果，上訴人
    自84年10月12日入境後，迄85年9月21日始再出境，故明美
    公司於84年10月20日解散時，長達11個多月之時間，上訴人
    皆在國內，不可能不知情。
  (六)上訴人向台灣新竹地方法院檢察署（下稱新竹地檢署）所提
    伊等偽造文書之告訴，亦經該署95年度偵字第1898號、7046
    號為不起訴處分。
  (七)退步言，明美公司依法最遲於會計年度終了後六個月內，應
    造具各項財務報表分送股東承認，故上訴人至遲於85年6月
    30日前未接獲陳秀猛造具之明美公司84年度之財務報表時，
    即應知悉明美公司已解散，其遲至94年10月14日始提起本件
    訴訟，顯逾民法第197條第1項之2年消滅時效，被上訴人爰
    主張消滅時效抗辯。
  (八)上訴人訴請塗銷系爭房地之抵押權登記，惟該抵押權人係訴
    外人黃秋月，伊等均非抵押權人，即非為訴訟標的權利之主
    體，伊等就此顯無訴訟實施權，並非適格之被告當事人，此
    部份顯有當事人適格之欠缺等語，資為抗辯。並聲明：上訴
    駁回。
三、兩造不爭執之事實：
  (一)上訴人與被上訴人之父即訴外人陳秀猛均係明美公司登記之
    股東，雙方各持股百分之50；明美公司並於84年10月20 日
    辦理解散登記。
  (二)系爭房地於84年12月20日以買賣為原因移轉登記於被上訴人
    丙○○名下，嗣被上訴人丙○○於87年3月間以買賣為原因
    移轉登記於被上訴人甲○○名下等。
四、上訴人又主張：伊與訴外人陳秀猛均係明美公司之股東，雙
    方各持股百分之50，詎陳秀猛偽造伊名義製作股東同意書，
    擅將明美公司解散，並將明美公司所有系爭房地移轉於被上
    訴人丙○○名下，被上訴人丙○○又移轉於被上訴人甲○○
    名下，陳秀猛與被上訴人等之上開行為對伊已構成共同侵權
    行為及不當得利，被上訴人應連帶負回復原狀、損害賠償、
    及返還利益之責等語。然此為被上訴人所否認，並以前開情
    詞置辯。則本件所應審究者厥為：(一)上訴人之損害賠償請求
    權，是否已罹於時效消滅？(二)被上訴人丙○○與訴外人陳秀
    猛間及被上訴人丙○○與被上訴人甲○○間有無通謀虛偽買
    賣之情事？茲分別論述如下：
  (一)被上訴人雖抗辯：上訴人至遲於85年6月30日前未接獲陳秀
    猛造具之明美公司84年度之財務報表時，即應知悉明美公司
    已解散，其遲至94年10月14日始提起本件訴訟，顯逾民法第
    197條第1項之2年消滅時效等語。惟按「因侵權行為所生之
    損害賠償請求權，自請求權人知有損害及賠償義務人時起，
    二年間不行使而消滅。自有侵權行為時起，逾十年者亦同。
    」，民法第197條第1項定有明文。上訴人主張其係93年11月
    4日申請謄本時始發現上情，並於94年10月14日提起本件訴
    訟，是本件自有侵權行為時起（即84年10月20日起），至提
    起本件訴訟之日並未逾10年，而被上訴人就上訴人至遲於85
    年6月30日前即應知悉明美公司已解散，並未舉證以實其說
    ，自不足採信。則上訴人於93年11月4日始知有損害，至提
    起本件訴訟亦未逾2年時效。被上訴人主張消滅時效抗辯，
    委無足採。
  (二)次按當事人主張有利於己之事實者，就其事實有舉證之責任
    ，民事訴訟法第277條前段定有明文。又按民事訴訟如係由
    原告主張權利者，應先由原告負舉證之責，若原告先不能舉
    證，以證實自己主張之事實為真實，則被告就其抗辯事實即
    令不能舉證，或其所舉證據尚有疵累，亦應駁回原告之請求
    （最高法院17年上字第917號判例參照）。復按第三人主張
    表意人與相對人通謀而為虛偽意思表示者，該第三人應負舉
    證之責（最高法院48年台上字第29號判例參照）。
  (三)經查，上訴人主張同意明美公司辦理解散之股東同意書上上
    訴人之簽名係遭人偽造之事實，為被上訴人所否認，則依上
    開說明，上訴人自應就此事實負舉證之責，惟上訴人並無法
    舉證以實其說，其此部分主張自難率予採信；且上訴人於起
    訴狀中係主張股東同意書為訴外人陳秀猛偽造者，然其於原
    審審理時又自承：不知何人偽造者等語（原審卷第66頁），
    則上訴人之主張是否為真實，即足質疑。至上訴人雖稱：股
    東同意書上之簽名乃同一人所為，並非其筆跡云云，然上訴
    人若已對明美公司之解散表示同意而授權他人於股東同意書
    上簽名蓋章，亦難以股東同意書上為同一人字跡即謂其簽名
    係遭人偽造者；況上訴人係明美公司登記之股東，而明美公
    司於84年10月間即登記解散，迄今已逾10年，若如上訴人所
    言其未同意明美公司辦理解散，衡之常情，豈有於十年間未
    查詢明美公司經營及盈餘分配情形，且於十餘年後始行主張
    其未同意明美公司辦理解散登記，股東同意書係遭人偽造之
    理？是上訴人主張股東同意書遭訴外人陳秀猛偽造一節，尚
    難採信。
  (四)次查，上訴人主張被上訴人丙○○與訴外人陳秀猛間係通謀
    虛偽買賣一節，亦無法舉證以實其說，且為被上訴人丙○○
    所否認，被上訴人丙○○並提出土地建築改良物買賣所有權
    移轉契約書、土地增值稅繳款書、契稅繳款書、電匯單據等
    為證（見原審卷第35至38、92、93頁），由上開文件可知，
    系爭房地係於84年12月20日以買賣為原因，移轉登記為被上
    訴人丙○○所有，且被上訴人丙○○確於85年4月5日、86年
    1 月23日分別匯款25萬元及200萬元予訴外人陳秀猛，已足
    認系爭房地以買賣為原因所為之所有權移轉登記應非虛偽；
    而上訴人就此雖稱電匯價金數額與被上訴人所提出之所有權
    移轉契約書上之價金數額不符，並稱款項係匯入陳秀猛帳戶
    ，非明美公司帳戶云云，然被上訴人所提出之所有權移轉契
    約書乃俗稱之「公契」，且其上所載買賣價金較被上訴人電
    匯予訴外人陳秀猛之數額為少，而在買賣不動產之交易慣例
    上，買賣雙方大都分別定有所謂之私契與公契，當事人間依
    真正成交之交易價格所簽訂之買賣契約，為俗稱之私契，其
    格式不拘，另當事人於成交後，在辦理所有權移轉登記時，
    須依當年度交易標的土地之公告現值作為計算依據，製作制
    式之買賣所有權移轉登記契約書，提出於地政事務所，作為
    登記之原因，並以之為課稅之依據，即俗稱之公契，而私契
    與公契兩者之價格，除有特別之理由外，當事人間所訂真正
    交易價格之私契，恆高於作為向地政事務所辦理所有權移轉
    登記時所提出作為課稅依據之公契價格，此為眾所週知之交
    易常態，是上訴人所稱價金不符一節尚不足為不利於被上訴
    人之認定依據；且上訴人並無法舉出反證證明被上訴人丙○
    ○與訴外人陳秀猛間之匯款乃基於其他法律關係所為者，而
    明美公司之解散、清算事宜乃訴外人陳秀猛負責處理者，此
    為兩造所不爭，則訴外人陳秀猛處理明美公司之資產，被上
    訴人丙○○將買賣價金匯予訴外人陳秀猛，亦與常情無違。
    縱認被上訴人丙○○所為上開匯款證明不足為被上訴人丙○
    ○支付系爭房地買賣價金之證明，亦無從據此逕認系爭買賣
    為虛偽，且上訴人就其所主張被上訴人丙○○買受系爭房地
    係通謀虛偽意思表示一節，亦始終無法舉證證明，上訴人之
    主張自無足採。另上訴人主張被上訴人丙○○虛偽買賣系爭
    房地，對其提出刑事偽造文書之告訴，亦經新竹地檢署檢察
    官以無何證據證明被上訴人丙○○虛偽買賣系爭房地為由不
    起訴處分在案，並經原審依職權調閱新竹地檢署95年度偵字
    第1898號偽造文書案卷核閱屬實，並有該署95年度偵字第
    1898 號不起訴處分書附卷可憑（見原審卷第102、103頁、
    本院卷第45、46頁）。再者，明美公司之解散登記乃訴外人
    陳秀猛所辦理者，上訴人亦主張股東同意書係訴外人陳秀猛
    所偽造者，縱上訴人之主張可信為真實，而認明美公司辦理
    解散登記未經上訴人同意，亦與被上訴人丙○○無涉，且無
    從據此逕認被上訴人丙○○買受系爭房地係虛偽買賣。此外
    ，上訴人就被上訴人丙○○與訴外人陳秀猛間之買賣為通謀
    虛偽意思表示一節，亦無法舉出其他證據證明，上訴人之主
    張自不足採。
  (五)復查，上訴人主張被上訴人丙○○與被上訴人甲○○間就系
    爭土地之買賣為通謀虛偽意思表示一節，亦為被上訴人所否
    認，而上訴人就此亦同未舉出證據證明，且被上訴人甲○○
    取得系爭房地所有權係以買賣為原因登記，惟依遺產及贈與
    稅法第5條第6款規定，二親等以內親屬間財產之買賣，以贈
    與論，故被上訴人丙○○當時係依法繳納贈與稅及土地增值
    稅、契稅等稅費後，始辦理所有權移轉登記手續，亦有土地
    及建物登記簿謄本、贈與稅繳款書、贈與稅繳清證明書、土
    地增值稅繳款書、契稅繳款書影本各一件附卷可憑（見原審
    卷第22、98頁、本院卷第56至59頁），而上訴人主張被上訴
    人甲○○虛偽買賣系爭房地並對其提出刑事偽造文書之告訴
    ，亦經新竹地檢署檢察官為不起訴處分在案，有95年度偵字
    第1898號不起訴處分書附卷足稽（見原審卷第102、103頁、
    本院卷第45、46頁），此外，上訴人就其所主張之事實，亦
    無法提出其他證據以資證明，其空言主張被上訴人丙○○與
    被上訴人甲○○間就系爭土地之買賣為虛偽通謀者，自不足
    採信。
  (六)再查，被上訴人甲○○取得系爭房地所有權後，於88年間因
    向訴外人黃秋月借款，而提供系爭房地予黃秋月設定抵押權
    ，此有抵押權設定契約書影本一件可證（見本院卷第85、86
    頁）。上訴人主張：被上訴人甲○○與黃秋月係通謀成立抵
    押權設定，惟並未舉證以實其說，自無足採。是上訴人訴請
    塗銷之系爭抵押權登記，抵押權人係黃秋月，被上訴人均非
    抵押權人，即非為訴訟標的權利之主體，故被上訴人就此顯
    無訴訟實施權，而非適格之被告當事人。上訴人此部分之訴
    訟，當事人適格顯有欠缺，依法應駁回其訴。
五、綜上所述，上訴人主張：系爭房地係被上訴人通謀虛偽買賣
    而取得者，為不可採。被上訴人抗辯：系爭房地之所有權係
    被上訴人丙○○以買賣為原因取得，再由被上訴人丙○○以
    買賣為原因移轉登記予被上訴人甲○○，為可採。從而，上
    訴人本於侵權行為、不當得利之法律關係，請求被上訴人應
    連帶將系爭房地之抵押權全部塗銷且將其所有權範圍各二分
    之一移轉登記於上訴人，為無理由，應予駁回。其假執行之
    聲請亦失所附麗，應併予駁回。原審為上訴人敗訴之判決，
    及駁回其假執行之聲請，並無不合。上訴意旨指摘原判決不
    當，求予廢棄改判，為無理由，應予駁回。
六、上訴人雖聲請向財政部台灣省北區國稅局新竹分局函詢明美
    公司開始營業之時間，及解散前每年之營業所得，暨解散前
    是否曾辦理停業，並聲請傳訊證人黃秋月，惟本件事證已臻
    明確，且上訴人前開聲請事項，核與被上訴人是否通謀虛偽
    買賣而取得系爭房地無涉，本院認毋庸函詢及傳訊證人；又
    本件事證已臻明確，兩造其餘攻擊防禦方法及舉證，經審酌
    後核與判決結果不生影響，爰不一一論述，附此敘明。
據上論結，本件上訴為無理由，爰依民事訴訟法第449條第1項、
第78條，判決如主文。
中　　華　　民　　國　　96　　年　　8 　　月　　7 　　日
　　　　　　　　　    民事第三庭
                    　  審判長法　官 林敬修
　　　　　　　　　　          法　官 藍文祥
　　　　　　　　　　          法　官 黃騰耀
正本係照原本作成。
不得上訴。
中　　華　　民　　國　　96　　年　　8 　　月　　8 　　日
　　　　　　　　　　　　　　　書記官 鐘秀娥
